【裁判字號】    98,重訴,34
【裁判日期】    990315
【裁判案由】    請求返還借款
【裁判全文】
臺灣屏東地方法院民事判決              98年度重訴字第34號
原      告  陽信商業銀行股份有限公司
法定代理人  丙○○
訴訟代理人  丁○○
被      告  戊○
            乙○○
            己○○○
            甲○○
上  一  人
訴訟代理人  黃正男律師
複代理人    柯淵波律師
上列當事人間請求返還借款事件，本院於民國99年3月1日言詞
辯論終結，判決如下：
    主  文
被告戊○、乙○○、己○○○應連帶給付原告新臺幣貳仟零玖萬
玖仟肆佰壹拾玖元，及其中新臺幣壹仟捌佰捌拾柒萬肆仟捌佰陸
拾元自民國八十九年二月十一日起至清償日止，按週年利率百分
之十點二計算之利息暨按上開利率百分之二十計算之違約金。
原告其餘之訴駁回。
訴訟費用由被告戊○、乙○○、己○○○連帶負擔。
    事實及理由
一、本件被告戊○、乙○○、己○○○未於言詞辯論期日到場，
    核無民事訴訟法第386 條各款所列情形，爰依原告聲請，由
    其一造辯論而為判決。
二、原告之法定代理人原為陳勝宏，嗣於訴訟進行中變更為丙○○，業據原告提出股份有限公司變更登記表1 份為證，並具
    狀聲明承受訴訟，依法自得准許。
三、原告主張略以：
  (一)被告甲○○於民國84年7 月20日邀同連帶保證人即被告乙○○、己○○○、戊○向訴外人保證責任屏東縣屏東市第二信
    用合作社（下稱屏東二信）借款新臺幣（下同）20,000,000
    元（下稱系爭借款），被告乙○○並提供其名下所有之不動
    產為原告設定最高限額抵押權24,000,000元。詎被告未依約
    清償，經原告以本院87年度執荒字第5405號拍賣抵押物強制
    執行事件執行拍賣所得金額分配，原告尚不足本金18,874,8
    60元及違約金1,224,559 元，合計為20,099,419元。又自90
    年9 月14日起業經主管機關函准由原告概括承受屏東二信全
    部營業、資產及負債。
  (二)對被告甲○○抗辯後之陳述：依84年合作社的時空背景，承
    辦貸款時為服務客戶，並未強制約定借據上之簽名須由本人
    親簽，而是核對授信約定書之留存印鑑與借據是否相符，若
    是符合即可貸放撥款，印章既然是被告甲○○開立帳戶所留
    存，任何人未經許可也拿不到，除非被告甲○○同意授與他
    人使用，否則借據上不可能留存其印文，原告也不可能同意
    貸放。又被告之父母與被告戊○、乙○○、訴外人黃安慶等
    共同合夥購買坐落屏東縣恆春鎮○○○段及鼻子頭段等土地
    ，面積達425,536 平方公尺，基於合作社法規，自然人借款
    有一定上限，且會視情況要求增加連帶保證人。被告甲○○
    若不是受父母之請託，讓貸款案件順利進行，為何千里迢迢
    至屏東二信總社對保。被告甲○○固辯稱其與連帶保證人均
    不認識，既然不認識為何把戶籍從屏東縣車城鄉遷入連帶保
    證人即被告戊○住所（屏東市○○路○○段60號，依當時合
    作社規定借款人須設籍於屏東市）？又為何向財政部南區國
    稅局屏東縣分局申請綜合所得稅證明書，申請用途載明為銀
    行融資？又為何提供證件至屏東縣恆春地政事務所辦理抵押
    權設定？被告甲○○為知識份子，豈有不知至銀行簽立授信
    約定書是為何事？實則為被告甲○○之父母與被告戊○等人
    合夥購買上開土地須龐大資金，為使貸款案順利進行遂至屏
    東二信親簽授信約定書，其借貸用意甚明等語。並聲明：(1)
    被告應連帶給付原告本金18,874,860元，及自89年2 月11日
    起至清償日止按年息10.20 ％計算之利息，並自89年2 月11
    日，按上開利率20％計付違約金。(2)被告應連帶給付原告違
    約金1,224, 559元。
四、被告甲○○抗辯略以：
  (一)按當事人主張有利於己之事實者，就其事實有舉證之責任，
    民事訴訟法第277 條前段定有明文。原告所提系爭借款之申
    貸文件僅授信約定書及屏東二信活期儲蓄存款開戶印鑑卡上
    「甲○○」之簽名為真正，其餘署名「甲○○」之申貸文件
    均非被告甲○○所為，而借據上關於借款人「甲○○」之簽
    名與印文，更非被告甲○○親自簽蓋，故被告甲○○就系爭
    借款與屏東二信並無成立消費借貸契約之合意，因此原告請
    求被告甲○○返還借款，自無理由。
  (二)被告甲○○欲辦貸款之初，僅為貸款1,000,000 元，用以經
    營補習班，因父親王宏霖與時任屏東二信理事主席即訴外人
    黃安慶熟識之故，始向屏東二信申辦。然因當時未帶印章，
    僅簽署部分文件，原待辦理貸款時再親簽補足印文，但被告
    甲○○嗣未獲安排指示前往，以致未完成借款手續。詎系爭
    借款之借據竟出現如同授信約定書上經偽造之印文？恐係遭
    屏東二信內部人員設計所致。若被告甲○○有申請系爭借款
    之意，屏東二信何以未要求被告甲○○於借據上親自簽名用
    印，卻僅主張借據上之印文，與被告甲○○遭人偽造於授信
    約定書上印文為同一，顯見系爭借款案有重大瑕疵。再者，
    被告甲○○至84年6 月28日始前往屏東二信在授信約定書上
    簽名而未用印，何以於84年6 月16日借款申請書上即有偽簽
    之「甲○○」字樣，並出現與在後之授信約定書上同一之印
    文，可見該印章係由屏東二信人員所持有。
  (三)又原告雖主張因借據上之印文與授信約定書上之印文同一，
    故依法得放款，惟印文若為他人偽造，自與被告甲○○無涉
    。況依授信約定書記載，僅於第10條約定：「凡持有貴社發
    給立約人之擔保物收據或保管證或立約人印鑑，前往貴社請
    求返還或更換擔保物及其有關文件者，均視為主約人之代理
    人，貴社得准予返還或更換之。」，尚無原告得依核對授信
    約定書及借據上印文同一即可放款之約定。雖民法第3 條第
    2 項有所謂：「如有用印章代替簽名者，其蓋章與簽名生同
    等之效力。」，然須係本人持用親自蓋章，始生代替簽名之
    效果。若為他人持以蓋用，尚須舉證經本人授權代理，而生
    代理用印以代簽名之效果。本件被告甲○○既未與原告達成
    借款之合意，顯無庸負借款人責任等語，並聲明：原告之訴
    駁回。
五、被告戊○、乙○○、己○○○經合法通知，均未於言詞辯論
    期日到場，亦未提出書狀作何聲明或陳述。
六、兩造經本院整理下列不爭執事項，結果如下：
  (一)授信約定書與屏東二信活期儲蓄存款開戶印鑑卡上「甲○○
    」之署名為被告甲○○親簽。
  (二)借據、借款申請書上「甲○○」之署名，並非被告甲○○所
    親簽。
  (三)被告甲○○在屏東二信的帳戶於84年7 月20日由屏東二信匯
    入20,000,000元，並於同日由該帳戶支出20,000,000元轉匯
    到被告乙○○設於屏東二信的帳戶。
七、法院判斷
  (一)原告主張被告乙○○、己○○○、戊○擔任系爭借款之連帶
    保證人，而系爭借款經本院87年度執荒字第5405號拍賣抵押
    物強制執行事件執行拍賣所得金額分配，原告尚不足本金18
    ,874,860元及違約金1,224, 559元，合計為20,099,419元之
    事實，業據原告提出借款申請書、授信約定書、借據、本院
    89年度執荒字第5405號分配表、財政部台財融三字第090000
    0153號函、放款支出傳票、存款收入傳票、抵押權設定契約
    書、他項權利證明書影本等件為證，且被告乙○○、己○○○、戊○經合法通知均未於言詞辯論期日到場爭執，復未提
    出書狀作任何聲明或陳述，依民事訴訟法第280 條第3 項準
    用同條第1 項前段規定，自應視為已對原告主張之上開事實
    自認，是原告此部分主張自堪信為真。
  (二)至原告主張被告甲○○應負返還借款之責，則為被告甲○○
    所否認，並以前詞置辯，是本件原告與被告甲○○爭執事項
    即為被告甲○○應否受系爭借款契約之拘束？按當事人主張
    有利於己之事實者，就其事實有舉證之責任，民事訴訟法第
    277 條前段定有明文。次按民事訴訟法第358 條關於私文書
    經本人或其代理人簽名、畫押、蓋章或按指印者，推定為真
    正之規定，須其簽名、畫押、蓋章或按指印係本人或其代理
    人為之，在當事人間已無爭執或經舉證人證明者，始得適用
    ；私文書之真正，如他造當事人有爭執者，則舉證人應負證
    其真正之責，最高法院分別著有28年上字第10號及47年台上
    字第1784號判例可資參照。是本件原告主張被告甲○○與其
    訂立系爭借款契約，自應就兩造有成立系爭借款之合意負舉
    證責任。惟查，被告甲○○抗辯當初會簽立授信約定書及開
    設帳戶係因想要借錢開設補習班，而依王宏霖指示向屏東二
    信辦理借款一節，核與證人即被告甲○○父親王宏霖（原名
    王八郎）證述：當初是屏東二信理事主席黃安慶打算與我合
    夥投資土地設立休閒農場，黃安慶表示由他申請，屏東二信
    很快可以核貸，要我到屏東二信借款，後來我與我太太有到
    屏東二信簽了很多文件，但是貸款沒有下來，我問黃安慶原
    因，他說已經不能借了，申請文件他已經銷燬；黃安慶又說
    可以讓我女兒到屏東二信上班，我就依他指示將被告甲○○
    的戶籍遷到被告戊○的住所，後來黃安慶又說不行，但是可
    以借錢給我女兒開補習班，我就叫被告甲○○去屏東二信借
    錢，但是也沒有借到錢等語（參98年9 月24日言詞辯論筆錄
    ）情節相符，顯見被告甲○○簽立授信約定書之目的原係為
    向屏東二信借款一情，惟系爭借款之借據及申請書卻又非被
    告甲○○親簽，是系爭借款之申貸程序顯非無疑？觀之被告
    甲○○設於屏東二信之帳戶往來明細紀錄（本院卷第110 頁
    ），除系爭借款交易紀錄外，並無其它往來支存交易紀錄，
    且參以被告甲○○在屏東二信的帳戶於84年7 月20日由屏東
    二信匯入20,000,000元，旋於同日由該帳戶支出20,000,000
    元轉匯到被告乙○○設於屏東二信帳戶之事實，堪認被告甲○○設於屏東二信之帳戶僅供轉匯系爭借款之用，則以系爭
    借款之金額龐大，同日即轉匯給抵押物所有人即被告乙○○
    ，顯然連帶保證人即被告乙○○實為資金需求之人，此亦與
    一般消費借貸之常情不符。又系爭借款之借據上「甲○○」
    之署名既非被告甲○○親簽，原告復自承係系爭借款承辦人
    員林健文所簽署，且借據所蓋用之印文，原告始終未能舉證
    證明係由被告甲○○親蓋或授權林健文，抑或他人為之，則
    縱令系爭借款申貸過程有上述可疑或與常情不符之處，揆諸
    上開法條與判例意旨，自難認借據關於「甲○○」署名及印
    文係屬真正，原告復未能舉證證明除借據以外，兩造已有合
    意成立系爭借款契約之事實，則原告主張被告甲○○應受系
    爭借款契約之拘束，自難採信。
八、綜上所述，原告依消費借貸及連帶保證之法律關係，請求被
    告乙○○、己○○○、戊○連帶給付如主文第1 項所示之金
    額、利息及違約金，為有理由，應予准許；至被告甲○○部
    分，原告未能舉證證明兩造已合意成立系爭借款契約，則原
    告依據消費借貸之法律關係請求被告甲○○給付如聲明所示
    金額、利息及違約金，即無理由，應予駁回。
九、本件事證已臻明確，兩造其餘主張、陳述，經核於判決結果
    不生影響，爰不逐一論列，附此敘明。
十、訴訟費用負擔之依據：民事訴訟法第79條、第85條第2 項。
中    華    民    國    99    年    3     月    15    日
                        民事第二庭  法  官  陳威宏
正本係照原本作成。
如不服本判決，應於收受送達後20日內向本院提出上訴書狀，其
未表明上訴理由者，應於提出上訴後20日內向本院補提理由書狀
（均須按他造當事人之人數附繕本）。
中    華    民    國    99    年    3     月    17    日
                                    書記官  陳勃諺

司法院資訊處製作；財團法人民間司法改革基金會備份。
